【裁判字號】    89,台上,2084
【裁判日期】    890420
【裁判案由】    妨害自由（盜匪）
【裁判全文】
最高法院刑事判決                              八十九年度台上字第二○八四號
    上  訴  人  甲○○
右上訴人因妨害自由（盜匪）案件，不服台灣高等法院中華民國八十七年二月十三日
第二審更審判決（八十六年度上更(一)字第八六八號，起訴案號：台灣台北地方法院檢
察署八十四年度偵字第一二六八○號），提起上訴，本院判決如左：
    主  文
原判決撤銷，發回臺灣高等法院。
    理  由
本件原判決認定上訴人甲○○與陳叔寧、王慶維（二人均已判刑確定）均係王大維（
已死亡，經判決公訴不受理）所經營之臺灣投資開發股份有限公司（下稱臺灣投資公
司）職員。因王大維曾於民國八十年九月間，委由葉清鈞仲介出售其位於台北市士林
區○○○路二三三號一樓及地下室房地。葉某覓得買主顏貽水簽約後，交付王大維訂
金新台幣（下同）五百萬元。嗣該交易未能完成，買賣雙方意欲解約時，王大維始發
現葉清鈞從訂金中另外已侵吞五百萬元。王大維認葉清鈞應賠償遭其侵吞之五百萬元
定金，及上揭房地於簽約期間所負擔之八十年十一月十日，至八十一年四月十五日之
利息計二百九十七萬元。乃邀集陳叔寧、甲○○及王慶維，四人共同基於犯意之聯絡
，於八十四年五月十日上午十一時，以電話邀約葉清鈞至台北市○○路十三號十五樓
臺灣投資公司辦公室談判。由陳叔寧、王慶維及上訴人分別以棍棒及拳腳毆打葉清鈞
，致其前胸及右鎖骨部瘀血腫痛。並強行將葉某身上財物包括勞力士手錶、現金五千
元、行動電話、呼叫器等物強行取走，以供清償前開債務之擔保，而使葉某行無義務
之事。同日晚上十時許，上訴人、王慶維、陳叔寧及另三名姓名不詳之人，共同以加
害生命之事恐嚇葉某謂：如不還錢，要帶其至山上活埋等語，致葉某心生畏懼。旋於
同日晚上十一時許，再強押葉某至台北市○○區○○路二四五巷六號葉父葉合記住處
，要求葉合記代為清償債務不果，陳叔寧等人乃再將葉清鈞強押回臺灣投資公司拘禁
，並再加以毆打。復由三名年滿十八歲之不詳姓名男子用手抓住葉清鈞雙腳，再將其
身體往十五樓窗外按下，以脅迫其還款，約三十秒後始拉回辦公室內，葉清鈞因畏懼
乃同意立據認錯及賠償七百九十萬元，而使葉清鈞行無義務之事。翌日上午，王大維
、王慶維又命葉某以電話邀約葉合記、王淑瑩（葉清鈞之妻）於同日下午二時許至臺
灣投資公司協商賠償及擔保事宜，並以拘禁葉某之方式，脅迫葉合記清償前開債務。
葉合記見情況嚴重，被迫同意以其所有之台北市○○區○○段四小段一一二號土地設
定七百九十萬元之抵押權予王大維，並將發票人為張春堯，合計金額七百九十萬元之
支票九紙交付與王大維，而使葉合記行無義務之事。嗣王大維等人於委託代書辦理抵
押權設定登記手續後，始返還前開勞力士手錶、現金五千元、行動電話、呼叫器等物
予葉清鈞，並於同日下午六時許將葉清鈞釋放等情。因而撤銷第一審關於上訴人部分
之判決，改判依牽連關係從一重論處上訴人共同私行拘禁，累犯罪刑，固非無見。
惟查，(一)、按科刑判決所認定之事實，與其所採用之證據不相適合者，即屬證據上理
由矛盾，其判決當然為違背法令。原判決認定上訴人等人以拘禁葉清鈞為手段，迫使
葉合記同意以其所有之土地設定七百九十萬元之抵押權予王大維，並將發票人為張春
堯，金額合計七百九十萬元之支票九紙交付與王大維等情。無非係以被害人葉清鈞、
葉合記及葉清鈞之妻王淑瑩等人之證述為其主要之證據。惟卷查葉清鈞於警訊、第一
審，及王淑瑩於警、偵訊時均證稱，王大維指使二人押葉合記返家拿取土地所有權狀
供其設定抵押權登記，另由王淑瑩返家取得其公司股東張春堯所簽發之上述九張支票
交付王大維等語（見八十四年度偵字第一二六八○號偵查卷第二十一頁反面、第二十
九頁反面、第一八六頁反面、一審卷第五十九頁反面）。而葉合記於警、偵訊時亦僅
證稱，王大維指示上訴人及另一不詳姓名之人隨同其返家取土地所有權狀交付王大維
等語，並未陳稱其有將上開支票九張交付王大維之事實（見同上偵查卷第三十二頁、
第一八六頁反面）。則原判決認定上開支票九張係葉合記遭上訴人脅迫而交付一節，
即與葉清鈞、葉合記及王淑瑩等人之證述內容不符，不無證據上理由矛盾之違法。究
竟上開支票係由何人交付王大維？上訴人是否亦有同時脅迫王淑瑩返家取支票交付，
而使其行無義務之事之犯行？此與本件犯罪事實之認定攸關，自有詳予調查審酌之必
要，原判決未予查明，遽認上開支票係葉合記交付，自嫌調查未盡。(二)、按以恐嚇使
人交付財物以清償債務，及以強暴、脅迫強取他人之物供作債務之擔保，縱因無不法
所有之意圖，而不成立恐嚇取財罪及強盜罪，然其既係以恐嚇之不法手段使人交付財
物以清償債務，及以強暴、脅迫強取他人之物供作債務之擔保，而使人行無義務之事
，其行為即與刑法第三百零四條強制罪之構成要件相當，在法律上尚難為無罪之評價
。又按刑法第三百零二條第一項及第三百零四條第一項之罪，其所保護之法益均為被
害人之自由，而私行拘禁，不外以強暴、脅迫為手段，其罪質本屬相同，惟刑法第三
百零二條第一項之罪之法定刑，既較第三百零四條第一項之罪為重，則以私行拘禁之
方法妨害他人之自由，如其目的即係在以強暴、脅迫使人行無義務之事，或妨害人行
使權利者，應逕依第三百零二條第一項論罪，無適用第三百零四條第一項之餘地。原
判決事實認定上訴人於私行拘禁葉清鈞中，以加害生命之事恐嚇葉某還錢，復強行取
走葉某之勞力士手錶、現金五千元、行動電話及呼叫器等物，以供作清償葉某債務之
擔保。依上說明，則上訴人此部分所為應僅成立刑法第三百零二條第一項之罪，不另
論以第三百零四條第一項之罪。乃原判決理由第四段竟謂上訴人脅迫葉清鈞交還五百
萬元訂金及利息，並強取葉清鈞之勞力士手錶、現金五千元、行動電話及呼叫器等物
，並無不法所有之意圖，與恐嚇取財及強盜罪之構成要件不合，故不另為無罪之諭知
云云。顯係將上訴人恐嚇被害人還債及強取被害人財物供債務擔保之行為，作為無罪
之評價，而未依上開法理敘明該部分不另論罪之理由，自有可議。(三)、原判決事實認
定本件除上訴人與王大維、王慶維、陳叔寧外，另有三名不詳姓名之人共同參與前揭
犯行。其理由雖說明上訴人與陳叔寧、王大維、王慶維間有犯意聯絡及行為分擔，為
共同正犯；並說明上開三名不詳姓名之人均係已滿十八歲之人。惟對於該三名不詳姓
名之人是否亦應與上訴人成立本件犯罪之共同正犯，則疏未加以說明。本院前次發回
意旨對此已予指明，乃原判決仍未詳予敘明，致該項瑕疵依然存在，自屬可議。(四)、
本件起訴書並未指上訴人涉犯刑法第三百零五條之罪，此觀之起訴書證據並所犯法條
欄記載甚明。乃原判決理由第二段竟謂「上訴人言行恐嚇之危害行為……不另論以刑
法第三百零五條之罪，公訴人認另構成刑法第三百零五條之罪尚有誤會」云云（見原
判決第三頁第一至三行）。對於起訴書所記載之罪名顯有誤認，亦非允當。(五)、按審
理事實之法院，本乎發見實質的真實之本旨，對於案內一切與罪名之成否、論罪科刑
有關之證據，除認為不必要者外，均應詳為調查，然後基於調查所得之心證，以為判
斷之基礎。故證據雖已調查，若尚有其他必要部分並未調查，即與證據未經調查無異
，如遽行判決，仍難謂無應於審判期日調查之證據而未予調查之違法。卷查葉清鈞於
其自撰之「呈情書」中，及警訊、偵查、第一審訊問時均明確指證，渠被拘禁時，王
大維有取出二支黑色手槍交予上訴人及陳叔寧各持一支，其中一支為黑星手槍，一支
比黑星手槍大一點，均為真槍；於押解渠時，見其不從即以硬物抵其腰際，致其心中
害怕不敢逃跑等語（見同上偵查卷第二十二頁、第二十七頁、第三十八頁反面、第一
八五頁反面，及八十四年度聲字第七二二號偵查卷第四頁反面、第八頁反面、一審卷
第五十七頁反面）。倘其所述無訛，則上訴人似另涉犯槍砲彈藥刀械管制條例之罪。
究竟葉清鈞上開指證是否屬實？上訴人是否有持手槍脅迫威嚇被害人之行為？該部分
與本件起訴部分犯行有無裁判上一罪之關係？此與本件犯罪事實之認定亦有關聯，自
有併予調查之必要。乃原審對此卷存不利於上訴人之證據資料未加以調查審究，亦未
說明對於葉清鈞上開指證不予採信之理由，遽行判決，自有調查未盡及理由不備之違
法。以上或為上訴意旨所指摘，或為本院得依職權調查之事項，應認原判決仍有撤銷
發回之原因。
據上論結，應依刑事訴訟法第三百九十七條、第四百零一條，判決如主文。
中      華      民      國    八十九    年      四      月     二十     日
                              最高法院刑事第八庭
                                  審判長法官  吳  雄  銘
                                        法官  池  啟  明
                                        法官  石  木  欽
                                        法官  郭  毓  洲
                                        法官  吳  三  龍
      右正本證明與原本無異
                                              書  記  官
中      華      民      國    八十九    年      四      月    二十四    日


司法院資訊處製作；財團法人民間司法改革基金會備份。
